【裁判字號】    92,易,852
【裁判日期】    920409
【裁判案由】    詐欺
【裁判全文】
臺灣臺中地方法院刑事判決                          九十二年度易字第八五二號
    公  訴  人  臺灣臺中地方法院檢察署檢察官
    被      告  乙○○
右列被告因詐欺案件，經檢察官提起公訴（九十一年度偵字第一○二○六號），本院
判決如左：
    主  文
乙○○無罪。
    理  由
一、公訴意旨略以：被告乙○○明知坐落臺中市○○路○段四十九號建築物及該土地
    ，係向共同所有人賴金村、賴秋郎所租用，竟意圖為自己不法之所有，於民國（
    下同）八十九年三月十五日下午五時許，在上址對面之星球餐廳，向告訴人甲○
    ○佯稱：上開建築物係其所有，僅土地係向賴金村、賴秋郎租用，願以新臺幣（
    下同）一百五十萬元之代價，將該建築物所有權及土使租賃使用權轉讓予告訴人
    承受云云，告訴人不疑有假，誤信其所述為真，而陷於錯誤，並簽立書面之頂讓
    協議書，約定簽約當日由告訴人先支付定金三十萬元予被告，交接日繳清尾款，
    被告轉介地主賴金村、賴秋郎與告訴人重新訂租約，告訴人轉付原土地押金三十
    九萬元予被告，復於同年四月初之某日，被告將上址建築物移交予告訴人使用，
    告訴人將尾款一百二十萬元給付被告，及簽發該土地租金之面額十三萬元支票十
    二紙予告訴人轉交予賴金村、賴秋郎，惟對上址建築物之所有權移轉登記，被告
    百般藉詞拖延而迄未辦理，嗣經告訴人遇見賴金村、賴秋郎，復經詢問始末，始
    知被告非該建築物之所有權人，而遭被告詐得一百五十萬元及面額十三萬元支票
    十二紙，足生損害於告訴人，因認被告涉有刑法第三百三十九條第一項詐欺取財
    罪嫌。
二、按犯罪事實應依證據認定之，無證據不得推定其犯罪事實；又不能證明被告犯罪
    者，應諭知無罪之判決，刑事訴訟法第一百五十四條、第三百零一條第一項分別
    定有明文。次按事實之認定，應憑證據，所謂證據，須適於為被告犯罪事實之證
    明者，始得採為斷罪資料，如未能發現相當證據，或證據不足以證明，自不能以
    推測或擬制之方法以為裁判基礎；又認定不利於被告之事實，須依積極證據，苟
    積極證據不足為不利於被告事實之認定時，即應為有利於被告之認定，更不必有
    何有利之證據，最高法院五十三年臺上字第二七五○號、三十年上字第八一六號
、四十年臺上字第八六號分別著有判例可資參照。又認定犯罪事實應依證據，為
    刑事訴訟法所明定，故被告否認犯罪事實所持之辯解，縱屬不能成立，仍非有積
    極證據足以證明其犯罪行為，不能遽為有罪之認定，此最高法院三十年上字第一
    八三一號亦著有判例。又無論直接證據或間接證據，其為訴訟上之證明，須於通
    常一般之人均不致有所懷疑，而得確信為真實之程度者，始得據為有罪之認定。
    告訴人之指訴，既係以使被告受有罪之判決為目的，從而，不得以告訴人之指訴
    作為認定被告犯罪事實之主要證據，仍應調查其他必要之證據，以察與事實是否
    相符。被害人之陳述如無瑕疵，且就其他方面調查又與事實相符，固足採為科刑
    之基礎，倘其陳述尚有瑕疵，則在究明前，自難遽採為被告有罪之根據，最高法
    院亦著有六十一年臺上字第三○九九號判例可資參照。另刑法第三百三十九條第
    一項詐欺取財罪之成立，以意圖為自己或第三人不法所有，以詐術使人將本人或
    第三人之物交付為要件。所謂以詐術，必須被詐欺人因其詐術而陷於錯誤，若其
    所用方法，不能認為詐術，亦不致使人陷於錯誤，即不構成該罪，此最高法院四
    十六年臺上字第二六○號亦著有判例。
三、公訴人認被告乙○○涉有刑法第三百三十九條第一項之詐欺取財罪，無非係以告
    訴人甲○○之指述及附卷之頂讓協議書為其論據。訊之被告固坦承：於上揭時、
    地與告訴人簽訂上址建物之頂讓協議書，並已將該建築物移交告訴人使用之事實
    不諱，然堅詞否認有何詐欺犯行，辯稱：伊於八十四年四月承租上開土地，其上
    之建築物係由伊起造，只要繼續承租該土地，就有優先使用該建物之權利，當時
    告訴人也有合夥投資，後來告訴人退出，伊以為告訴人知道對該建物只有使用權
    ，對於頂讓契約書之內容應該是誤會。伊有收到告訴人所開立之面額十三萬元之
    支票二張，現金部分有拿到三、四十萬元，因為之前伊欠告訴人一百多萬元，就
    以該債務抵償等語。經查：告訴人於本院審理時亦陳稱：其與被告是二十多年
    的朋友，其先前曾投資被告於上開地址所開設之餐廳，當時其人在大陸，該餐廳
    當時是由被告在經營，而且被告告訴其，該建物是被告起造的，所以才會一直誤
    以為建物是被告的，在簽約當時被告並沒有說是建物的所有權人，簽約的時候，
    其也未要求被告要把建物的所有權移轉過戶給其，一直到八十九年十二月，被告
    帶其到地主那裡要談土地租約的事情時，其才知道被告不是建物所有權人。於契
    約訂立後，現金的部分給被告七十九萬元，被告將三十九萬元拿給地主當押金，
    被告只有拿到四十萬元，其他的部分被告欠其錢約一百十萬元左右，就以該筆債
    務抵償，面額十三萬元的支票其開了十二張當租金，只有三張沒有兌現，就給地
    主抵扣押金（見本院九十二年三月二十四日審理筆錄）等語明確，且參以上揭被
    告與告訴人所訂立之頂讓契約書之約定：「甲方（即被告）建設位於臺中市○○
    路○段四十九號之建築物（含該建築物內用於視聽餐飲之營業生財之所有器具）
    並於乙方（即告訴人）接手日檢附該建築物各項使用執照保險文件暨財產總表等
    ，雙方協議以新臺幣一百五十萬元整讓渡該建築物之所有權及使用權（土地所有
    權隸屬地主所有，不在契約內）．．．」，雖該契約曾載有「讓渡該建築物之所
    有權及使用權」之字樣，然並未有何移轉登記之約定，則告訴人與被告二人於上
    開時、地訂立契約時，因對於被告是否為該建物之所有權人認知並不相同，告訴
    人誤以為先前該餐廳既由被告經營，且該建物係由被告起造，則該被告即為該建
    物之所有權人；再證人即上開土地及建物之所有權人賴金村於偵查中證稱：其
    於八十九年十二月間才看過告訴人，當時是被告與告訴人來找其與賴金郎要談租
    約的事情（見偵查卷第十頁）等語，則被告當時若真有詐欺告訴人之意，被告又
    豈須帶領告訴人與上開土地及建物之所有權人洽談租約事宜？益徵被告與告訴人
    簽訂上開頂讓契約時，應僅係就該建物之所有權人乙事有所誤解，被告於與告訴
    人訂立前揭頂讓契約之初始，應無為自己不法所有之意圖甚明。綜上諸情，本件
    被告既無意圖為自己不法之所有，而施詐術使人交付財物之情形存在，核與刑法
    第三百三十九條第一項之詐欺取財罪之構成要件尚有未合，自不得僅憑告訴人所
    為之指訴即認被告涉犯詐欺取財之犯行。此外，復查無其他積極證據足資證明被
    告有何詐欺取財之犯行，不能證明被告犯罪，揆諸首揭說明，自應諭知被告為無
    罪之判決，以免冤抑。
據上論斷，應依刑事訴訟法第三百零一條第一項，判決如主文。
中      華      民      國    九十二    年      四      月      九      日
                                     臺灣臺中地方法院刑事第六庭
                                         法  官  劉麗瑛
右正本證明與原本無異。
如不服本判決，應於送達後十日內向本院提出上訴狀（須附繕本），上訴於臺灣高等
法院臺中分院。
                                        書記官
中      華      民      國      九十二      年    三    月    二十六    日


司法院資訊處製作；財團法人民間司法改革基金會備份。
